# (PART) Apprentissage {-}
# Introduction {#intro}


```{r module1, echo = FALSE, results='hide', warning = FALSE, message = FALSE, eval = TRUE}
source("root_path.R")
root = root_path()
module<- paste(root, "/Module1", sep = "")
```


```{r setup, echo=FALSE,results='hide', warning = FALSE, message = FALSE, eval = TRUE}
path=paste(root, "/Structure_test/Cours_SpatialR", sep = "")
chunkoptions=paste(path,"/bin/chunk-options.R", sep = "")
source(chunkoptions)
```
L'objectif principal de ce module est

À la fin de ce module vous saurez:

-
-
-

Vous utiliserez les librairies suivantes:

- 
-

Vous apprendrez à utiliser les fonctions suivantes:

- 
-

Dans la section Leçon, vous utiliserez des données XYXYX

Dans la section Exercice, vous utiliserez XXXXX

```{r load-libraries, echo = FALSE, results='hide', warning = FALSE, message = FALSE}
#library(raster)
library(rgdal)
library(ggplot2)
library(dplyr)
library(sf)
library(svglite) ## J'ai pas besoin de ça pour créer les figures, mais pour les inclure dans le markdown, oui.
library(ggpubr)
```




## Leçon
### Les données spatiales
Les données spatiales d'hier à aujourd'hui    

-	La cartographie, la géomatique, la science des données  
-	Exemples de données spatiales et d'applications

### Les outils
Les outils et logiciels de visualisation et d'analyse géospatiale    

- Logiciels commerciaux  
- Logiciels ouverts (open-source)  
- Services d'infonuagique  

### L'utilisation de R
L'utilisation de R pour l'analyse spatiale...  

Les libraries essentielles:

-	dply  
-	ggplot2  
-	raster   
-	rgdal  
-	rasterVis  
-	remotes  
-	sf  
-	sp  
-	GISTools  

## Exercice
### Mon premier R-Markdown


