# Les données matricielles {#mat}


```{r module4, echo = FALSE, results='hide', warning = FALSE, message = FALSE, eval = TRUE}
source("root_path.R")
root = root_path()
module<- paste(root, "/Module4", sep = "")
```


```{r setup, echo=FALSE,results='hide', warning = FALSE, message = FALSE, eval = TRUE}
path=paste(root, "/Structure_test/sci1031", sep = "")
chunkoptions=paste(path,"/bin/chunk-options.R", sep = "")
source(chunkoptions)
```
L'objectif principal de ce module est

À la fin de ce module vous saurez:

-
-
-

Vous utiliserez les librairies suivantes:

- 
-

Vous apprendrez à utiliser les fonctions suivantes:

- 
-

Dans la section Leçon, vous utiliserez des données XYXYX

Dans la section Exercice, vous utiliserez XXXXX

```{r load-libraries, echo = FALSE, results='hide', warning = FALSE, message = FALSE}
#library(raster)
library(rgdal)
library(ggplot2)
library(dplyr)
library(sf)
library(svglite) ## J'ai pas besoin de ça pour créer les figures, mais pour les inclure dans le markdown, oui.
library(ggpubr)
```


## Leçon

### Introduction aux données matricielles sous R

- Lire et explorer les attributs d’un raster  
-	Comprendre le SCR  
-	Gérer les données manquantes et les mauvaises données  
-	Raster mono-bande et multi-bande  
-	Écrire des données matricielles  

### Visualisation de rasters sous R

-	Utiliser ggplot pour visualiser les rasters 
-	Visualiser plusieurs couches matricielles
- Visualiser des données matricielles et vectorielles au sein d’une même figure

### Reprojection de données matricielles sous R

-	Manipuler le SCR
-	Manipuler la résolution

### Manipulation de rasters multi-bande sous R

-	Visualiser des rasters multi-bande
-	Manipuler des objets RasterStack
-	Manipuler des objets RasterBrick 

## Exercice
