# La manipulation de données vectorielles {#map_vec}


```{r module6, echo = FALSE, results='hide', warning = FALSE, message = FALSE, eval = TRUE}
source("root_path.R")
root = root_path()
module<- paste(root, "/Module6", sep = "")
```


```{r setup, echo=FALSE,results='hide', warning = FALSE, message = FALSE, eval = TRUE}
path=paste(root, "/Structure_test/Cours_SpatialR", sep = "")
chunkoptions=paste(path,"/bin/chunk-options.R", sep = "")
source(chunkoptions)
```
L'objectif principal de ce module est

À la fin de ce module vous saurez:

-
-
-

Vous utiliserez les librairies suivantes:

- 
-

Vous apprendrez à utiliser les fonctions suivantes:

- 
-

Dans la section Leçon, vous utiliserez des données XYXYX

Dans la section Exercice, vous utiliserez XXXXX

```{r load-libraries, echo = FALSE, results='hide', warning = FALSE, message = FALSE}
#library(raster)
library(rgdal)
library(ggplot2)
library(dplyr)
library(sf)
library(svglite) ## J'ai pas besoin de ça pour créer les figures, mais pour les inclure dans le markdown, oui.
library(ggpubr)
```


## Leçon

### Opérations de base

-	Supprimer des champs, ajouter des champs, modifier des valeurs de champs, trier la table des attributs.

### Opération sur une couche vectorielle

-	Jointure par identifiant, suppression de données, extraction par attributs, dissolution de polygones.

### Opération sur plusieurs couches vectorielles

-	Combinaison de couches, jointure spatiale, intersection de couches, découpage d’une couche.


## Exercice


