# Les données spatiotemporelles {#spatiotemp}


```{r module8, echo = FALSE, results='hide', warning = FALSE, message = FALSE, eval = TRUE}
source("root_path.R")
root = root_path()
module<- paste(root, "/Module8", sep = "")
```


```{r setup, echo=FALSE,results='hide', warning = FALSE, message = FALSE, eval = TRUE}
path=paste(root, "/Structure_test/Cours_SpatialR", sep = "")
chunkoptions=paste(path,"/bin/chunk-options.R", sep = "")
source(chunkoptions)
```
L'objectif principal de ce module est

À la fin de ce module vous saurez:

-
-
-

Vous utiliserez les librairies suivantes:

- 
-

Vous apprendrez à utiliser les fonctions suivantes:

- 
-

Dans la section Leçon, vous utiliserez des données XYXYX

Dans la section Exercice, vous utiliserez XXXXX

```{r load-libraries, echo = FALSE, results='hide', warning = FALSE, message = FALSE}
#library(raster)
library(rgdal)
library(ggplot2)
library(dplyr)
library(sf)
library(svglite) ## J'ai pas besoin de ça pour créer les figures, mais pour les inclure dans le markdown, oui.
library(ggpubr)
```


## Leçon

### Propriétés des données spatiotemporelles

### Introduction à la librairie R spacetime

-	Classes de données spatiotemporelles
-	Création d’objet ST
-	Manipulation de bases de données spatiotemporelles

### Visualisation

-	Figure à panneaux multiples
-	Figure espace-temps 
-	Figure animée



## Exercice

