---
title: "SCI 1031 Visualisation et analyse de données spatiales sous R"
author:
date: "`r Sys.Date()`"
knit: "bookdown::render_book"
documentclass: krantz
bibliography: [refs.bib]
biblio-style: apalike
link-citations: yes
colorlinks: yes
lot: yes
lof: yes
fontsize: 12pt
monofont: "Source Code Pro"
monofontoptions: "Scale=0.7"
site: bookdown::bookdown_site
description: "Ceci est une première ébauche de la conception du cours SCI 1031."
---

```{r setup, include=FALSE}
options(
  htmltools.dir.version = FALSE, formatR.indent = 2,
  width = 55, digits = 4, warnPartialMatchAttr = FALSE, warnPartialMatchDollar = FALSE
)


local({
  r = getOption('repos')
  if (!length(r) || identical(unname(r['CRAN']), '@CRAN@'))
    r['CRAN'] = 'https://cran.rstudio.com'
  options(repos = r)
})

lapply(c('DT', 'citr', 'formatR', 'svglite'), function(pkg) {
  if (system.file(package = pkg) == '') install.packages(pkg)
})

```

#  Bienvenue! {-}


>> LE COURS EST PRÉSENTEMENT EN CONSTRUCTION: REVENEZ PLUS TARD!


*Commentaires de KC*

Pour les maths:


$(x,y,z)$

$(x,y,z)$

Pour degree: utilise `$^{\circ}$` $^{\circ}$, 12$^{\circ}$,


Pour les choix multiples, tu peux faire des box, par exemple:

**Quelle est la meilleur projection?**

1. [ ] projection A
2. [ ] projection B
3. [ ] projection C


Pour les references

- une sans parenthèse @Knippers2009
- une avec parenthèses [@Knippers2009]
- une avec parenthèses [comme montré dans @Knippers2009]
- deux entre parenthèses [@Knippers2009; @Theriault2010]


```{r include=FALSE}
# automatically create a bib database for R packages
knitr::write_bib(c(
  .packages(), 'bookdown', 'knitr', 'rmarkdown'
), 'packages.bib')
```
