---
title: "SCI 1031 Visualisation et analyse de données spatiales sous R"
author:
date: "`r Sys.Date()`"
knit: "bookdown::render_book"
documentclass: krantz
bibliography: refs.bib
biblio-style: apalike
link-citations: yes
self_contained: false
colorlinks: yes
lot: yes
lof: yes
fontsize: 12pt
monofont: "Source Code Pro"
monofontoptions: "Scale=0.7"
site: bookdown::bookdown_site
description: "Ce cours est une introduction à la visualisation et l'analyse de données spatiales sous R. Il est offert à la TÉLUQ sous le sigle SCI 1031."
---

```{r setup, include = FALSE}
options(
  formatR.indent = 2,
  width = 55, digits = 4, warnPartialMatchAttr = FALSE,
  warnPartialMatchDollar = FALSE
)

local({
  r = getOption('repos')
  if (!length(r) || identical(unname(r['CRAN']), '@CRAN@'))
    r['CRAN'] = 'https://cran.rstudio.com'
  options(repos = r)
})

lapply(c('DT', 'citr', 'formatR', 'svglite', 'units', 'leafsync', 'lwgeom'), function(pkg) {
  if (system.file(package = pkg) == '') install.packages(pkg)
})

# Set Proj4
options("rgdal_show_exportToProj4_warnings"="none")

```

# {-}

<!--   # Bienvenue sur le site du cours SCI 1031! {-} -->

---

Bienvenue sur le site du cours SCI 1031! L'entièreté du contenu du cours est disponible en accès libre sur ce site. 
Les évaluations sont disponibles sur le [site web](https://m2.teluq.ca/course/view.php?id=2164) de la TÉLUQ aux étudiantes et aux étudiants inscrits dans ce cours. 

<br>

Avant de débuter le cours, familiarisez-vous avec la structure de ce site en utilisant le menu vertical à gauche. 
Lisez attentivement la section **Présentation** avant de vous plongez dans les apprentissages. 

---


```{r include = FALSE}
# automatically create a bib database for R packages
knitr::write_bib(c(
  .packages(), 'bookdown', 'knitr', 'rmarkdown'
), 'packages.bib')
```
