# Cartographie {#carto}


L'objectif principal de ce module est

À la fin de ce module vous saurez:

-
-
-

Vous utiliserez les librairies suivantes:

-
-

Vous apprendrez à utiliser les fonctions suivantes:

-
-

Dans la section Leçon, vous utiliserez des données XYXYX

Dans la section Exercice, vous utiliserez XXXXX

```{r load-libraries6, echo = FALSE, results='hide', warning = FALSE, message = FALSE}
#library(raster)
# library(rgdal)
# library(ggplot2)
# library(dplyr)
# library(sf)
# library(svglite) ## J'ai pas besoin de ça pour créer les figures, mais pour les inclure dans le markdown, oui.
# library(ggpubr)
```

## Leçon

```{r}
library(sf)
library(tmap)
```

### tmap
Blabla

#### Données
La taille des populations des régions administratives provient de la Banque de données des statistiques officielles sur le Québec (https://bdso.gouv.qc.ca/), et les limites géographiques des régions proviennent du site Données Québec (https://www.donneesquebec.ca/recherche/dataset/decoupages-administratifs)

```{r}
#filename_rcrop = "Module5/data/Temp_vdq.tif"
filename =  "E:/ELF/Dropbox/TELUQ/ENSEIGNEMENT/Cours/SCI1031/Developpement/Structure_test/sci1031/Module6/data/Quebec_RegAdm_Pop.shp"
Q <- st_read(filename_rcrop)

```
Expliquer chaque colonne

#### tm_fill

```{r}
tm_shape(Q)+ 
  tm_fill()
```
####tm_borders
Frontiere des regions admin
```{r}
tm_shape(Q)+
  tm_borders()
```
#### Québec+frontière
```{r}
# Quebec + frontiere
tm_shape(Q)+
  tm_fill()+
  tm_borders()
```
#### tm_polygons

```{r}
# tm_polygons = tm_fill + tm_borders (condense into one signe function)
tm_shape(Q)+
tm_polygons()

```

```{r}
# tmap object
map_Q<-tm_shape(Q)+ tm_polygons()
class(map_Q)
```
#### raster
```{r}
# Prendre raster de l'elevation au QC
library(raster)
filename =  "E:/ELF/Dropbox/TELUQ/ENSEIGNEMENT/Cours/SCI1031/Developpement/Structure_test/sci1031/Module6/data/qc3d.tif"
E<-raster(filename)
```


### Cartographie d’objets matriciels

-	Carte de base, rampe de couleurs.

### Cartographie en ligne

-	GoogleMap
-	Leaflet
-	OpenStreetMap

## Exercice
