# Cartographie {#carto}


L'objectif principal de ce module est

À la fin de ce module vous saurez:

-
-
-

Vous utiliserez les librairies suivantes:

-
-

Vous apprendrez à utiliser les fonctions suivantes:

-
-

Dans la section Leçon, vous utiliserez des données XYXYX
Dans la section Exercice, vous utiliserez XXXXX

Importez l'[ensemble des données](https://github.com/sci1031/sci1031/tree/master/Module6/Donnees.zip) utilisées dans ce module.
Sauvegardez le dossier compressé (`Donnees.zip`) dans votre répertoire de travail pour ce module, et dézippez-le.
Le dossier `Donnees` comprend cinq sous-dossiers:
- `COVID`
- `Elevation`
- `Population`
- `Routes`
- `Villes`







## (PART) Leçon {-}

## Principes de base en cartographie

La mise en page d'une carte est importante pour que cette dernière puisse être utilisée efficacement. Nous avons tous déjà vu des cartes de mauvaise qualité. Celles-ci peuvent être difficiles à lire et à interpréter. Elles peuvent être peu informatives, trompeuses et même erronées car certaines informations essentielles sont absentes ou sont diffusées incorrectement. Les figures  \@ref(fig:mauvaises-cartesA)-\@ref(fig:mauvaises-cartesD) donne quelques exemples de cartes que l'on peut facilement qualifier de mauvaises.

<br>
```{r mauvaises-cartesA, echo=FALSE,out.width="80%",out.height="80%",fig.cap="Exemple d'une mauvaise carte: Carte de la diplomation et du revenu selon les comtés aux États-Unis (source: https://blog.stratasan.com/bad-maps-bad-maps).",fig.show='hold',fig.align='center'}

chemin<-"Module6/images/"
image<- paste(chemin, "CarteA.png", sep = "")
knitr::include_graphics(image)
``` 
<br>
```{r mauvaises-cartesB, echo=FALSE,out.width="49%",out.height="20%",fig.cap="Exemple d'une mauvaise carte: Carte de la localisation de tous les pubs dans le sud est du Royaume-Uni (source:http://www.math.uwaterloo.ca/tsp/pubs/data.html).",fig.show='hold',fig.align='center'}

chemin<-"Module6/images/"
image<- paste(chemin, "CarteB.png", sep = "")
knitr::include_graphics(image)
``` 

<br>

```{r mauvaises-cartesC, echo=FALSE,out.width="60%",out.height="60%",fig.cap="Exemple d'une mauvaise carte: Carte de l'Europe (source:https://gis.stackexchange.com).",fig.show='hold',fig.align='center'}

chemin<-"Module6/images/"
image<- paste(chemin, "CarteC.png", sep = "")
knitr::include_graphics(image)
``` 

<br>

```{r mauvaises-cartesD, echo=FALSE,out.width="70%",out.height="70%",fig.cap="Exemple d'une mauvaise carte: Carte du monde (source:https://carto.com).",fig.show='hold',fig.align='center'}

chemin<-"Module6/images/"
image<- paste(chemin, "CarteD.png", sep = "")
knitr::include_graphics(image)
``` 
<br>

La carte de la figure \@ref(fig:mauvaises-cartesA) utilise une superposition de trois couleurs pour chaque comté du territoire américain. Le rose représente le taux de diplomation à l'école secondaire, le jaune, le taux de diplomation au collègue, et le bleu, le revenu médian. Une multitude de couleurs apparait donc sur la carte la rendant difficile à interpréter. Dans un cas pareil, la carte devient inutile car elle ne permet pas de transmettre un message unique et clair. Une carte est efficace lorsqu'elle est simple. Il faut donc éviter d'y mettre trop d'informations.

La carte de la figure \@ref(fig:mauvaises-cartesB) donne la position de tous les pubs dans le sud est du Royaume-Uni. Une telle carte est utile si l'utilisateur a la possibilité d'agrandir l'écran en mode zoom. Autrement, la quantité trop grande de marqueurs masque l'information sur la localisation des pubs. Si l'objectif de cette carte est d'illustrer l'abondance des pubs dans ce pays, alors une représentation de la densité de pubs par habitant pour une division administrative donnée serait plus informative.

La carte c de la figure \@ref(fig:mauvaises-cartesC) représente une section de l'Europe. Nous observons un usage exagéré d'écriture sur la carte qui, en plus, repose sur une trop grande diversité de polices et de tailles de caractère. Cette écriture est dense et n'est pas structurée de manière hiérarchique si bien qu'il est impossible de dégager les éléments importants. Également, la signification du gradient de couleurs utilisé n'est pas évidente.  

Finalement, la carte de la figure \@ref(fig:mauvaises-cartesD) qui illustre l'ensemble des pays de la planète présente plusieurs problèmes. D'abord le nom de chaque pays, abrégé par trois lettres, est positionné sur chacun de ceux-ci. Cette approche rend totalement illisible le nom des pays dans les régions où ils sont nombreux. De plus, l'usage d'abbréviation est peu utile à moins de connaître déjà le nom du pays. Finalement, le choix des couleurs employées pour le texte et pour la carte elle-même est épouvantable. Les lettres sont beaucoup trop pâles, nuisant à la lisibilité des noms, et la palette de couleurs pour représenter les pays et les océans (en jaune!) est dérangeante.     

Il existe quelques principes fondamentaux à respecter lorsque nous concevons une carte. Nous les résumons ici.
Une carte doit être:
<br>

>
>- **Claire et cohérente**. Nous devons pouvoir comprendre et interpréter la carte facilement.
>- **Adaptée à son public cible**. Une carte qui s'adresse au grand public sera différente d'une carte qui s'adresse à des experts.
>- **Conforme aux conventions**. Une carte doit respectée les conventions propres à son domaine d'application. Cela signifie aussi de respecter les associations naturelles de couleur tel que d'illustrer les plans d'eau par la couleur bleue. 
>- **Esthétique**. Une carte doit, par sa composition, le choix des couleurs, sa typographie, être agréable à l'oeil. À titre d'exemple, la carte Fig \@ref(fig:mauvaises-cartes)-d, n'est pas esthétique.
>- **Bien structurée**. Une carte doit être dotée d'une certaine hierarchie visuelle. La visualisation d'une carte doit permettre de dégager rapidement ses éléments importants. La carte Fig \@ref(fig:mauvaises-cartes)-c, par exemple, ne respecte pas ce principe de hierarchie visuelle. 
>

<br>

### Informations indispensables et optionnelles 

Plusieurs éléments de mise en page sont indispensables dans une carte (Figure \@ref(fig:elements-indisp)):

>
>- **Un titre**
>- **Une échelle graphique**
>- **Une légende**
>- **L'orientation**
>- **La source**
>- **L'auteur ou l'autrice**
>- **La référence spatiale**

<br>

```{r elements-indisp, echo=FALSE,out.width="80%",out.height="80%",fig.cap="Éléments indispensables d'une carte (source: https://crelaurentides.org/).",fig.show='hold',fig.align='center'}
chemin<-"Module6/images/"
image<- paste(chemin, "ElementsIndispensables.png", sep = "")
knitr::include_graphics(image)

```
<br>
<br>

Le **titre** est essentiel car il est la synthèse du message cartographie. Il doit être complet mais concis. Il peut être neutre (p. ex: *Nouveaux cas de COVID-19*) ou subjectif (p. ex: *Hausse fulgurante des cas de COVID-19*).

L'**échelle graphique** est essentielle pour que le lecteur puisse saisir l'étendue et la résolution du phénomène illustré dans la carte. L'échelle doit être simple (sans trop de subdivisions), pas trop longue, donner des valeurs arrondies, et toujours fournir l'unité métrique utilisée ou son abbréviation (p. ex. kilomètres ou km).

La **légende** est essentielle à l'interprétation d'une carte. Celle-ci traduit les éléments graphiques en texte. En effet, tous les éléments qui ne sont pas évidents ou conformes doivent apparaître dans la légende de façon alignée et claire. Une légende doit comprendre: les éléments graphiques, le texte associé à chaque élément et les unités de mesure. Les éléments graphiques se rapportant à des données vectorielles doivent idéalement suivre l'ordre point-ligne-polygone dans la légende. Notez qu'il est aussi inutile d'écrire le mot *Légende*.

L'**orientation** de la carte, spécifiée par une flèche du nord ou une rose des vents, est indispensable si les données illustrées sont en rotation de sorte que le nord ne corresponde pas au haut de la carte. Par exemple, la flèche du nord est indiquée sur la carte du réseau d'autobus de nuit de la Société de transport de Montréal (figure \@ref(fig:fleche-nord)). En effet, pour facilité la lecture de la carte, l'île de Montréal est représentée sur un axe horizontal qui ne correspond pas à l'axe géographique est-ouest. La flèche du nord doit être discrète sur une carte. Par ailleurs, si le nord est bien au haut de la carte, la flèche du nord est optionnelle.
<br>

```{r fleche-nord, echo=FALSE,out.width="80%",out.height="80%",fig.cap="La flèche du nord est indispensable lorsque ce dernier ne correspond pas au haut de la carte (source: http://www.mondecarte.com).",fig.show='hold',fig.align='center'}
chemin<-"Module6/images/"
image<- paste(chemin, "FlecheNord.png", sep = "")
knitr::include_graphics(image)

```
<br>

La **source**, l'**auteur.trice**, la **date**, et la **projection** doivent toujours être présents sur une carte. La citation de la source des données est importante pour des raisons éthiques. Les données illustrées ont été assemblées par une personne ou un organisme et nous devons reconnaître le travail de ce dernier. De plus, la citation d'une source, si celle-ci est reconnue, apporte de la crédibilité au contenu de la carte. Finalement, la citation d'une source permet au lecteur ou à la lectrice d'une carte de retracer et d'accéder aux données. Notez que ces quatre éléments devraient apparaître en petits caractères sur la carte car ils ne sont pas centrals au message.
<br>

D'autres éléments sont souvent présents sur une carte mais sont optionnels:

>
>- **Un cadre**
>- **Un encart**
>- **Des graticules** 
>- **Un quadrillage**
>

<br>
Un **cadre** sert à délimiter la zone cartographiée  (figure \@ref(fig:cadre-encart)).

Un **encart** est une carte secondaire de petite taille que l'on appose à la carte principale (figure \@ref(fig:cadre-encart)). Cette carte secondaire peut servir, par exemple, à représenter une étendue géographique plus grande qui permet de mieux situer la zone représentée dans la carte principale. Un encart peut être situé à l'intérieur ou à l'extérieur du cadre.

<br>

```{r cadre-encart, echo=FALSE,out.width="80%",out.height="80%",fig.cap="Un cadre et un encart sont des éléments optionnels de la mise en page d'une carte (source: Proulx et al. 2019).",fig.show='hold',fig.align='center'}
chemin<-"Module6/images/"
image<- paste(chemin, "CadreEncart.png", sep = "")
knitr::include_graphics(image)

```

<br>

Les **graticules** correspondent au réseau de latitudes et de longitudes permettant d'afficher les coordonnées géographiques des données représentées. Les coordonnées, en degrés, sont affichées sur le cadre de la carte (figure \@ref(fig:graticules)). 

```{r graticules, echo=FALSE,out.width="80%",out.height="80%",fig.cap="Les graticules sont les coordonnées géographiques (degrés de latitude et de longitude) sur le cadre d'une carte (source:https://cwfis.cfs.nrcan.gc.ca/) .",fig.show='hold',fig.align='center'}
chemin<-"Module6/images/"
image<- paste(chemin, "Graticules.jpg", sep = "")
knitr::include_graphics(image)

```
<br>

Un **quadrillage**, ou une grille, est un réseau de lignes horizontales et verticales perpendiculaires permettant d'afficher le système de coordonnées projetées (figure \@ref(fig:quadrillage)). 
<br>

```{r quadrillage, echo=FALSE,out.width="80%",out.height="80%",fig.cap="Le quadrillage correspond au système de coordonnées projetées. Il est identifé par le nom de la projection cartographique utilisée (source:https://www.sepaq.com/) .",fig.show='hold',fig.align='center'}
chemin<-"Module6/images/"
image<- paste(chemin, "Quadrillage.png", sep = "")
knitr::include_graphics(image)

```

<br>

Certaines cartes font l'usage à la fois du quadrillage et des graticules (figure \@ref(fig:gratquad))
```{r gratquad, echo=FALSE,out.width="100%",out.height="100%",fig.cap="Les graticules et le quadrillage peuvent être utilisées sur une même carte (source:https://sbl.umontreal.ca/) .",fig.show='hold',fig.align='center'}
chemin<-"Module6/images/"
image<- paste(chemin, "GratQuad.png", sep = "")
knitr::include_graphics(image)

```

<br>

### Le texte

Différents types de texte apparaissent sur une carte. Il y a le texte utilisé sur ou autour d’une carte comme le titre, le texte de la légende et le texte affichant la source des données, la date, la projection, etc. Une carte peut aussi afficher des **étiquettes**  qui servent à décrire les attributs des données spatiales représentées. Par exemple, le nom d’un pays sur le polygone délimitant les frontières de ce dernier. Une carte peut aussi contenir des **annotations**, c’est-à-dire du texte apposées sur la carte pour préciser des informations ou identifier des éléments qui ne sont pas nécessairement des attributs des données spatiales représentées.

Le choix de la police, de la fonte, de la taille et de la couleur des caractères utilisés dans le texte d'une carte a une influence sur sa lisibilité. Il existe quelques principes à respecter lors du choix de ces éléments.

Nous devons nous limiter à deux polices de caractères : une police avec empattement (*serif* en anglais) et une autre sans empattement (*sans serif*) (figure \@ref(fig:serif)).  Les polices avec empattement  sont généralement utilisées pour étiqueter des objets naturels (plans d’eau, montagnes, etc.) alors que les polices sans serif sont utilisées pour étiqueter des objets anthropiques (villes, routes, ponts, etc.).

```{r serif, echo=FALSE,out.width="50%",out.height="50%",fig.cap="Lettre avec empattement à gauche et sans empattement à droite.",fig.show='hold',fig.align='center'}
chemin<-"Module6/Images/"
image<- paste(chemin, "Serif.png", sep = "")
knitr::include_graphics(image)
```

La taille de caractère doit être supérieure à 7 points. Il est préférable de conserver une seule taille de caractères à moins de vouloir créer une hiérarchie visuelle dans les étiquettes. 

Nous devons favoriser également l’utilisation d’une seule couleur de texte, à moins de vouloir identifier différentes catégories d’étiquettes. 
L’usage de différentes couleurs et tailles de caractères dans l’objectif de créer une hiérarchie visuelle peut améliorer la lisibilité d’une carte mais doit se faire judicieusement et avec parcimonie. Les figures (\@ref(fig:text1)) et (\@ref(fig:text2)) donnent des exemples dans lesquels le texte a été adapté pour améliorer la présentation d’une carte.
<br>

```{r text1, echo=FALSE,out.width="100%",out.height="100%",fig.cap="Exemple de carte où l'écriture a été améliorée. Le choix de couleurs différentes pour représenter les frontières et les plans d'eau, ainsi que l'orientation du texte améliore la lisibilité de la carte (source: Gimond 2021) .",fig.show='hold',fig.align='center'}
chemin<-"Module6/Images/"
image<- paste(chemin, "ImprovedText1.png", sep = "")
knitr::include_graphics(image)

```

<br>
```{r text2, echo=FALSE,out.width="100%",out.height="100%",fig.cap="Exemple de carte où l'écriture a été améliorée. La carte du dessus fait l'usage de caractères de tailles, de fonte, de couleurs et d'orientation différentes créant une hiérarchie visuelle efficace (source: https://www.axismaps.com/) .",fig.show='hold',fig.align='center'}
chemin<-"Module6/Images/"
image<- paste(chemin, "ImprovedText2.png", sep = "")
knitr::include_graphics(image)

```
<br>
Dans la figure (\@ref(fig:text2)), remarquez le lettrage en majuscule pour étiqueter des territoires ainsi que la fonte italique et la couleur bleue pour identifier des plans d’eau. De plus, remarquez que les étiquettes associées aux points ne sont jamais directement dessus, dessous ou à côté des points. Elles sont plutôt en haut à droite, en haut à gauche, en bas à droite ou en bas à gauche. 



### Les couleurs

### Les types de carte


## Cartes statiques avec tmap
Il y a d'autres bibliothèques mais nous étudierons tmap.
Voilà pourquoi: 


```{r}
library(sf)
library(tmap)
```


### Fonctionnement de base de tmap

Fonctionnement général: tm_shape(données spatiales) + les autres choses qu'on veut faire.

Pour explorer les fonctions de cartographie offertes avec tmap nous utiliserons les données vectorielles sur les limites des régions administratives du Québec ainsi que la taille de leur population.


#### Données sur les régions administratives {-}
La taille des populations des régions administratives provient de la Banque de données des statistiques officielles sur le Québec (https://bdso.gouv.qc.ca/), et les limites géographiques des régions proviennent du site Données Québec (https://www.donneesquebec.ca/recherche/dataset/decoupages-administratifs)


```{r, eval = FALSE}
chemin<-"D:/votrechemin/SCI1031/Module6/Donnees/"
nom_du_fichier <- paste(chemin, "Population/QC_RegAdm_Pop.shp", sep = "")
Q <- st_read(nom_du_fichier)
```


```{r, eval = TRUE, echo = FALSE}
Q<-st_read("Module6/data/Population/QC_RegAdm_Pop.shp")
```

Expliquer chaque colonne

#### tm_fill {-}
remplir de façon homogène l'intérieur des limites d'un polygone

```{r}
tm_shape(Q)+ 
  tm_fill()
```

#### Object tmap {-}
```{r}
map_Q<-tm_shape(Q)+ 
  tm_fill()

class(map_Q)
```

### Spécificités cartographiques

#### Barre d'échelle et rose des vents {-}
Ajout d'un barre d'échelle et d'une rose des vents.

```{r}
map_Q +   # la carte du Québec que nous avons créée plus haut
  # ajout d'une barre d'échelle
  tm_scale_bar(breaks = c(0,250,500),text.size = 0.8, position=c("right","bottom")) +
  # ajout d'une rose des vents
  tm_compass(type = "arrow", position = c("right", "top"))
```


Plusieurs options sont possibles. Utilisez `help(tm_scale_bar)` ou `help(tm_compass)` pour connaître les autres arguments possibles pour ces fonctions. Par exemple,
```{r}
map_Q +   
  tm_scale_bar(width = 2, position=c("right","bottom")) +
  tm_compass(type = "4star", size = 2, show.labels = 2, position = c("right", "top"))
```


#### Grille et graticules {-}

Grid draws coordinates (in meter?) how is the x=0 determined? 


https://geocompr.github.io/post/2019/tmap-grid/

The number of horizontal (x) and vertical (y) lines can be set using the n.x and n.y arguments. Importantly, tmap rounds coordinate values to equally spaced “round” values, so the number of actual labels may be slightly different than set with n.x and n.y.
```{r}
Q1<-tm_shape(Q)+tm_fill() + tm_grid(labels.size=0.5)
Q2<-tm_shape(Q)+tm_fill() + tm_grid(col="yellow", lwd=3, n.x = 10, n.y = 4)
#Q3<- tm_shape(Q)+ tm_grid(col="yellow", lwd=3, n.x = 3, n.y = 5 )+tm_fill()+tm_borders()
tmap_arrange(Q1,Q2)
```


Donc c'est la meme chose mais graticule donne NSEW ?

```{r}
Q1<-tm_shape(Q)+tm_fill() + tm_grid()
Q2<-tm_shape(Q)+tm_fill() + tm_grid(projection=4386) #4326  3857=pas capable ... 32610 idem
Q3<-tm_shape(Q)+tm_fill() + tm_graticules()
tmap_arrange(Q2,Q3)

```

```{r}
Q1<-map_Q + tm_graticules()
Q2<-tm_shape(Q)+ tm_graticules(col="blue")+tm_fill() 
tmap_arrange(Q1,Q2)
```


#### Attribuer les crédits ou la source des données {-}
```{r}
map_Q + tm_credits("Données récupérées \ndu site donnéesquebec.ca", size = 0.6)
```

### Les polygones

#### Identification des frontières des polygones {-}

```{r}
# frontiere des regions admin
tm_shape(Q)+
  tm_borders()
```



```{r}
# Quebec + frontiere
tm_shape(Q)+
  tm_fill()+
  tm_borders()
```


```{r}

# tm_polygons = tm_fill + tm_borders (condense into one signe function)
tm_shape(Q)+
tm_polygons()

```

##### Paramètres esthétiques {-}
```{r}
# un peu d'esthetique: Figure 8.3 de Lovelace
Q1 <- tm_shape(Q)+tm_fill(col="green")
Q2 <- tm_shape(Q)+tm_fill(col="green", alpha = 0.4) #color transparency
Q3 <- tm_shape(Q)+tm_borders(col="green")
Q4 <- tm_shape(Q)+tm_borders(col="pink", lwd = 4) #line width
Q5 <- tm_shape(Q)+tm_borders(col="blue", lty = 2) #line type
Q6 <- tm_shape(Q)+tm_fill(col="blue", alpha = 0.3) + tm_borders(col="black")
tmap_arrange(Q1,Q2,Q3,Q4,Q5,Q6)
```

Images des types de lignes
Rappel types de couleur

#### Identification individuelle des polygones {-}
Polygones de couleurs differentes.
Il sait qu'on réfère à l'attribut désigné.
```{r}
tm_shape(Q)+tm_fill(col="NUM_REG", title = "Régions")
```

On veut créer un autre shapefile uniquement pour la région de L'Ouatouais

```{r}
Q_Outaouais<-Q[Q$NOM_REG == "Outaouais",]
tm_shape(Q_Outaouais)+tm_fill(col="blue", alpha = 0.4)
```


```{r}
Q1<-tm_shape(Q)+tm_borders(col="black")
Q2<-tm_shape(Q_Outaouais)+tm_fill(col="blue", alpha = 0.4)
Q12<-Q1+Q2

Q3<-tm_shape(Q)+tm_fill()
Q4<-tm_shape(Q_Outaouais)+tm_borders(col="blue", lwd = 4)
Q34<-Q3+Q4

tmap_arrange(Q12,Q34)
```

### Mise en page


La fonction `tm_layout` permet d'ajuster la mise en page d'une carte et différents éléments de son esthétique. Pour découvrir l'ensemble des arguments possibles tapez la commande `help(tm_layout)` (ou `?tm_layout`) dans votre console `R`. Certains des arguments utiles sont:

#### Titre, cadre et couleur du fond {-}
* L'ajout d'un titre (`title`), la taille de ce dernier (`title.size`) et sa position (`title.position`).
* La présence ou l'absence d'un cadre (`frame`) et l'épaisseur du trait de celui-ci (`frame.lw`).
* La taille des marges extérieures au cadre (`outer.margins = c(Haut,Droit,Bas,Gauche)` où `Haut`, `Droit`, `Bas`, `Gauche` sont des chiffres entre 0 (pas de marge) et 1 (marge complète)).
* La couleur du fond de la carte (`bg.color`) et de l'espace à l'extérieure du cadre (`outer.bg.color`).

Voici quelques exemples de mise en page qui utilisent ces arguments.
```{r eval = FALSE, echo = TRUE}
map_Q <- tm_shape(Q)+tm_fill()+tm_borders()
map_Q + tm_layout(title = "Carte du Québec", title.size =0.8, title.position = c("right","top"))
map_Q + tm_layout(frame = FALSE)
map_Q + tm_layout(bg.color = "aquamarine", scale = 2)
map_Q + tm_layout(frame.lwd = 2, outer.margins = c(0, 0.2,0, 0.2), outer.bg.color="lavender")
```


```{r eval = TRUE, echo = FALSE}
Qtitre = map_Q + tm_layout(title = "Carte du Québec", title.size =0.8, title.position = c("right","top"))
Qframe = map_Q + tm_layout(frame = FALSE)
Qbg = map_Q + tm_layout(bg.color = "aquamarine", scale = 2)
Qf = map_Q + tm_layout(aes.color = c(fill = "palegreen", borders = "black"), frame.double.line = TRUE, outer.margins = c(0, 0.2,0, 0.2))
Qmargin = map_Q + tm_layout(frame.lwd = 2, outer.margins = c(0.1, 0.2,0.1, 0.2), outer.bg.color="lavender")

tmap_arrange(Qtitre,Qframe,Qbg,Qmargin, ncol=2, nrow=2, outer.margins = NULL)
```


#### Légende {-}
La fonction `tm_layout()` permet aussi de configurer l'apparence de la légende. Certains des arguments utiles sont:

* La présence, ou non, d'une légende, (`legend.show` - par défaut la légende est affichée).
* L'option de placer la légende à l'extérieur du cadre de la figure (`legend.outside`).
* La position de la légende à l'intérieur (`legend.position`) ou à l'extérieur (`legend.outside.position`) du cadre. Par défaut,la légende est placée dans le coin où il y a le plus d'espace.
* L'option d'un mettre un cadre autour de la légende (`legend.frame`) et de contrôler pour l'épaisseur du trait (`legend.frame.lwd`) et pour la couleur de fond de la légende (`legend.bg.color`)
* La police de caractère (`legend.title.fontfamily`), la taille des caractères (`legend.title.fontface`), et la couleur (`legend.title.color`) du texte et du titre de la légende.

Voici quelques exemples de mise en page de la légende:

```{r eval = FALSE, echo = TRUE}

tm_shape(Q) + 
  tm_polygons(col="NOM_REG") + 
  tm_layout(legend.show = FALSE)

Q2 = tm_shape(Q) + 
  tm_fill(col="NOM_REG", title = "Régions administratives") + 
  tm_layout(legend.outside = TRUE)

Q4= tm_shape(Q) +
  tm_polygons(col="NUM_REG", title = "Régions administratives", legend.is.portrait=FALSE) + 
  tm_layout(frame = FALSE, legend.outside = TRUE, 
            legend.outside.position = "bottom", 
            legend.outside.size = 0.15, 
            legend.text.size=0.75)

Q3 = tm_shape(Q) + 
  tm_fill(col="NOM_REG", title = "Régions administratives") + 
  tm_layout(bg.color = "black", frame = FALSE, legend.outside = TRUE, 
            legend.outside.position = "left", 
            legend.title.fontfamily = "serif", 
            legend.title.fontface = 2, 
            legend.title.color = "lightpink", 
            legend.text.color = "white")

```




```{r eval = TRUE, echo = FALSE}
Q1 = tm_shape(Q)+tm_polygons(col="NOM_REG") + tm_layout(legend.show = FALSE, asp=1)
Q2= tm_shape(Q)+tm_fill(col="NOM_REG", title = "Régions administratives")+tm_layout(legend.outside = TRUE, asp=1)

# Q3= tm_shape(Q)+tm_fill(col="NOM_REG", title = "Régions administratives")+tm_layout(legend.outside = TRUE, legend.outside.position = "bottom", outer.margins = c(0.2, 0,0.2, 0))

Q3= tm_shape(Q)+tm_fill(col="NOM_REG", title = "Régions administratives")+tm_layout(bg.color = "black", frame = FALSE, legend.outside = TRUE, legend.outside.position = "left", legend.title.fontfamily = "serif", legend.title.fontface = 2, legend.title.color = "lightpink", legend.text.color = "white", asp=1)

Q4= tm_shape(Q)+tm_polygons(col="NUM_REG", title = "Régions administratives", legend.is.portrait=FALSE)+tm_layout(frame = FALSE, legend.outside = TRUE, legend.outside.position = "bottom", legend.outside.size = 0.15, legend.text.size=0.75, asp=1)
#Q5 = tm_shape(Q)+tm_fill(col="NUM_REG", title = "Régions administratives", legend.is.portrait=FALSE)+tm_layout(frame = FALSE, legend.outside = TRUE, legend.outside.position = "bottom", legend.outside.size = 0.2, legend.text.size=0.7, legend.frame = TRUE, legend.title.fontfamily = "serif")

tmap_arrange(Q1,Q2,Q4,Q3, ncol=2, nrow=2, widths = c(.30, 0.70),asp=NULL)
#tmap_arrange(Q1,Q2,Q4,Q3, ncol=1, nrow=4,asp=NULL, widths=1)


```

#### Ajustement des couleurs {-}
e plus, la fonction tm_layout permet d'ajuster les couleurs présentes dans la carte:

* L'argument `aes.color` défini la couleur de remplissage des polygones, des frontières, du texte, etc.
* L'argument `saturation` défini le niveau de saturation des couleurs. La valeur par défaut est 1, et la valeur 0 donne une représentation en noir et blanc. Il est possible de donner des valeurs supérieures à 1 pour des couleurs très saturées. Il est aussi possible de données des valeurs négatives. 
* L'argument `sepia.intensity` est un nombre entre 0 et 1 qui défini le niveau de "chaleur" des couleurs. Plus sa valeur est grande, plus les couleurs ont une teinte jaune voir brune. La valeur par défaut est 0.
* L'argument `aes.palette` permet de changer la palette de couleurs utilisées. La librarie tmap utilise les palettes de couleurs de [Color Brewer](https://colorbrewer2.org/). Dans le cas d'attributs catégoriques (comme le nom de régions) la palette utilisée par défaut se nomme `Set3`, mais il est possible de choisir d'autres paletters parmi celles-ci: `Accent`, `Dark2`, `Paired`, `Pastel1`, `Pastel2`, `Set1`, et `Set2`. Nous reviendrons sur le sujet des palettes un peu plus loin dans cete leçon.

Voici quelques exemples de modification des couleurs:

```{r eval = FALSE, echo = TRUE}
Q1 = tm_shape(Q)+tm_polygons() + tm_layout(aes.color = c(fill="lightblue",borders="darkgreen"))
Q2 = tm_shape(Q)+tm_polygons(col="NUM_REG") + tm_layout(legend.show = FALSE,
                                                        aes.color = c(borders="white"),
                                                        saturation = 0)
Q3 = tm_shape(Q)+tm_polygons(col="NUM_REG") + tm_layout(legend.show = FALSE,
                                                        sepia.intensity = 0.5)
Q4 = tm_shape(Q)+tm_polygons(col="NUM_REG") + tm_layout(legend.show = FALSE, 
                                                        aes.palette = list(cat = "Accent"))

```



```{r eval = TRUE, echo = FALSE}

Q1 = tm_shape(Q)+tm_polygons() + tm_layout(aes.color = c(fill="lightblue",borders="darkgreen"))
Q2 = tm_shape(Q)+tm_polygons(col="NUM_REG") + tm_layout(legend.show = FALSE,
                                                        aes.color = c(borders="white"),
                                                        saturation = 0)
Q3 = tm_shape(Q)+tm_polygons(col="NUM_REG") + tm_layout(legend.show = FALSE,
                                                        sepia.intensity = 0.5)
Q4 = tm_shape(Q)+tm_polygons(col="NUM_REG") + tm_layout(legend.show = FALSE, 
                                                        aes.palette = list(cat = "Accent"))

tmap_arrange(Q1,Q2,Q3,Q4, ncol=4, nrow=1)
```

#### Styles prédéfinis {-}
La librarie tmap contient des styles prédéfinis qu'on appelle avec la fonction `tm_style` et qui permettent de ne pas avoir à définir individuellement des arguments de la fonction `tm_layout`.

Voici quelques uns de ces styles prédéfinis. 

```{r eval = FALSE, echo = TRUE}
tm_shape(Q)+tm_polygons(col="NUM_REG") + 
                tm_style("classic") +
                tm_layout(legend.show = FALSE) 

tm_shape(Q)+tm_polygons(col="NUM_REG") + 
                tm_style("bw") +
                tm_layout(legend.show = FALSE) 

tm_shape(Q)+tm_polygons(col="NUM_REG") +
                tm_style("cobalt") +
                tm_layout(legend.show = FALSE) 
                                            
tm_shape(Q)+tm_polygons(col="NUM_REG") + 
                tm_style("col_blind") +                             
                tm_layout(legend.show = FALSE) 
                                            
```


```{r eval = TRUE, echo = FALSE}
Q1 = tm_shape(Q)+tm_polygons(col="NUM_REG") + 
                                  tm_style("classic") +
                                  tm_layout(legend.show = FALSE) 
Q2 = tm_shape(Q)+tm_polygons(col="NUM_REG") + 
                                  tm_style("bw") +
                                  tm_layout(legend.show = FALSE) 
Q3 = tm_shape(Q)+tm_polygons(col="NUM_REG") +
                                  tm_style("cobalt") +
                                  tm_layout(legend.show = FALSE) 
                                            
Q4 = tm_shape(Q)+tm_polygons(col="NUM_REG") + 
                                  tm_style("col_blind") +                             
                                  tm_layout(legend.show = FALSE) 
                                            
tmap_arrange(Q1,Q2,Q3,Q4, ncol=4, nrow=1)

```

<br>

Vous remarquerez que le style `col_blind` utilise une palette de couleur permettant aux personnes daltoniennes de pouvoir différencier les polygones de couleurs différentes.

### Écriture sur une carte

Attention tm_text() ne donne pas les bonnes info ici:https://www.rdocumentation.org/packages/tmap/versions/0.7/topics/tm_text
Il faut aller ici: https://rdrr.io/cran/tmap/man/tm_text.html

```{r}
tm_shape(Q)+tm_polygons(col="NUM_REG") + 
                tm_style("col_blind") +                             
                tm_layout(legend.show = FALSE, frame = FALSE)+
#tm_shape(Q)+
  #tm_polygons(col="NUM_REG",palette="", alpha=0.5, legend.show=FALSE) + 
  #tm_layout(frame = FALSE)+
  tm_text("NUM_REG", size = 0.6,fontface="bold")
```

```{r}
tm_shape(Q)+
  tm_polygons()+
 tm_layout(aes.color = c(fill="black",borders="white"),frame = FALSE, legend.outside = TRUE, legend.text.size = 0.8)+
  tm_text("NUM_REG", col= "NOM_REG", palette = "Paired", size = 0.8, fontface="bold", legend.col.show = TRUE, title.col = "Régions administratives",auto.placement=TRUE, just="right")
```

### Les lignes

#### Données sur le réseau routier du QC {-}
Importer les données
Pas le réseau complet


```{r, eval = FALSE}
chemin<-"D:/votrechemin/SCI1031/Module6/Donnees/"
nom_du_fichier <- paste(chemin, "Routes/QC_routes.shp", sep = "")
R <- st_read(nom_du_fichier)
```


```{r, eval = TRUE, echo = FALSE}
R<-st_read("Module6/data/Routes/QC_routes.shp")
```



On superpose les deux shapefiles. 
Chaque fois qu'on ajouter une tm_shape(Données) les fonctions tm_ qui suivent s'appliquent à ces Données et non aux données antérieures

Probablement plus lent car le fichier est lourd.

```{r}
tm_shape(Q)+tm_fill()+
  tm_shape(R)+tm_lines(col="brown") +
  tm_layout(title = "Réseau routier")
```


Ce shapefile comprends en fait trois type de routes.
```{r}
R$ClsRte<-as.factor(R$ClsRte)
levels(R$ClsRte)
```



```{r}
pal.col<-c("red","darkgoldenrod4","darkslateblue")
tm_shape(Q)+
  tm_fill()+
  tm_shape(R)+
  tm_lines(col="ClsRte", palette=pal.col, title.col = "Types de route")
```

### Les points

#### Lire le shapefile avec les municiaplites du QC {-}


```{r, eval = FALSE}
chemin<-"D:/votrechemin/SCI1031/Module6/Donnees/"
nom_du_fichier <- paste(chemin, "Villes/QC_coord_municipalites.shp", sep = "")
V <- st_read(nom_du_fichier)
```


```{r, eval = TRUE, echo = FALSE}
V<-st_read("Module6/data/Villes/QC_coord_municipalites.shp")
```



#### Représentation par des points {-}
```{r}
# en dots

Q1<-tm_shape(Q)+tm_fill()+
tm_shape(V)+tm_dots(col="Mncplts", palette="Paired", size = 1)+
tm_layout(frame = FALSE, legend.outside = TRUE, title = "Municipalités", legend.title.color = NA, legend.text.size = 0.8)
Q1
```

#### Représentation par des marqueurs {-}
Toujours bleu

```{r}
#en markers

Q3<-tm_shape(Q)+tm_fill()+
  tm_shape(V)+tm_markers(size=0.5)+
  tm_text("Mncplts", size = 0.6, auto.placement=TRUE)+
  tm_layout(inner.margins = c(0.1,0.2,0.1,0.2))

Q3 
```

### Données matricielles

Loader la librairie raster
```{r}
library(raster)
```


#### Importer les données d'élévation du QC  {-}

```{r, eval = FALSE}
chemin<-"D:/votrechemin/SCI1031/Module6/Donnees/"
nom_du_fichier <- paste(chemin, "Elevation/QC_Elevation.tif", sep = "")
E <- raster(nom_du_fichier)
```


```{r, eval = TRUE, echo = FALSE}
E<-raster("Module6/data/Elevation/QC_Elevation.tif")
```





Expliquer la fonction tm_raster


```{r}

tm_shape(E)+tm_raster(title = "Élévation (m)",legend.hist = TRUE)+
  tm_legend(outside = TRUE, hist.width = 4)
```



Nous pouvons changer la palette de couleur (quelle est cette palette par défaut au fait?), et décider du nombre de classes. Il faut expliquer que c'est approximatif.

```{r}
#pal.elevation = colorRampPalette( c("midnightblue","royalblue4","darkolivegreen4","burlywood", "chocolate4"))
pal.elevation = colorRampPalette( c("midnightblue","forestgreen","darkolivegreen4","burlywood", "chocolate4"))
#pal.elevation = colorRampPalette( c("midnightblue","darkolivegreen4","burlywood", "chocolate4"))


#Erose = tm_shape(E)+tm_raster(title = "Classes d'élévation", palette= pal.elevation(4), legend.hist = TRUE,colorNA = "pink" )+
  #tm_legend(outside = TRUE, hist.width = 3)
tm_shape(E)+tm_raster(title = "Élévation", n=10,palette= pal.elevation(10), legend.hist = TRUE, colorNA = "pink" )+
  tm_legend(outside = TRUE, hist.width = 3)
```

Jouer avec la distribution des classes

```{r}
format_carte<-tm_layout(frame = FALSE, legend.position = c(0.67,0.04), legend.title.size = 0.8, legend.format=c(text.align="right"),legend.bg.color = "white", legend.frame = "black")
Efixed<-tm_shape(E)+
  tm_raster(title = "Élévation(m)",palette=pal.elevation(10),  style="fixed", breaks = c(0,100,200,300,400,500,600,700,800,900,1000,1600))+
  format_carte
Equant<-tm_shape(E)+
  tm_raster(title = "Élévation(m)",palette=pal.elevation(10),  style="quantile")+format_carte
tmap_arrange(Efixed,Equant)
```

### Carte avec symboles proportionnels

#### tm_symboles {-}
```{r}
tm_shape(Q)+
  tm_polygons(col="NUM_REG", legend.show=FALSE) + 
  tm_style("bw") +
  #tm_layout("Population des régions administratives")+
  tm_symbols(col="black", size = "ATot_T", legend.size.show = TRUE, legend.size.is.portrait = TRUE, title.size = "Population")
```
Note: lorsqu'on veut la legende de certains elements seulement, on met FALSE dans celle qu'on veut pas.
Par defaut le symbole est 21, mais on peut mettre autres choses.
http://www.sthda.com/french/wiki/ggplot2-types-de-points-logiciel-r-et-visualisation-de-donnees


##### Mettre deux légendes

```{r}
tm_shape(Q)+tm_polygons(col="NOM_REG",  palette="Set1", border.col = "darkgrey", title ="Régions administratives") + 
    tm_symbols(size = "ATot_T", border.col = "grey", col="black", scale = 2, legend.size.show = TRUE, legend.size.is.portrait = FALSE, sizes.legend.labels = c("500","1000","1500","2000","2500"), title.size ="Population (en milliers)")+
tm_layout(frame = FALSE, legend.outside = TRUE, legend.stack = "vertical", legend.title.fontface = "bold" ) 

                               
```

#### tm_bubbles {-}
Bubbles: rayon et couleur

FAire le calcul du ratio d'enfant. 
```{r}
Q$Pop_prop_enfant<-Q$A0.14_T/Q$ATot_T
```


```{r}
tm_shape(Q)+
  tm_polygons(col="NUM_REG", legend.show=FALSE, palette = "Greys") + 
  #tm_layout("Population des régions administratives")+
#tm_bubbles(size ="Pop_prop_enfant", sizes.legend=seq(0.1, 0.27, by=0.02), col= "ATot_T" , style = "quantile", legend.size.show = TRUE, legend.size.is.portrait = TRUE)
  tm_bubbles(size = "ATot_T" , col= "Pop_prop_enfant" , style = "quantile", scale = 2,  border.col = "black", border.lwd
 = .5,legend.size.show = TRUE, legend.size.is.portrait = FALSE, title.size ="Population (en milliers)", title.col = "Proportion d'enfants (0-14 ans)", sizes.legend.labels = c("500","1000","1500","2000","2500"))+
#tm_layout(frame = FALSE, legend.outside = TRUE, legend.outside.position = "bottom", legend.stack = "horizontal") 
  tm_layout(frame = FALSE, legend.outside = TRUE, legend.title.size =1)
```

### Cartes Choroplèthes


Expliquer breaks et n. (comme pour raster)
```{r}

Q1 = tm_shape(Q)+tm_polygons(col="Pop_prop_enfant")
#Q2 = tm_shape(Q)+tm_polygons(col="Pop_prop_enfant", breaks = seq(0.1, 0.3, by=0.02))
Q2 = tm_shape(Q)+tm_polygons(col="Pop_prop_enfant", breaks = c(0.1, 0.14, 0.15, 0.16, 0.18, 0.3))
Q3 = tm_shape(Q)+tm_polygons(col="Pop_prop_enfant", n=2)

tmap_arrange(Q1,Q2,Q3)


```


#### Données COVID {-}

Lire les données: cas cumulés de COVID en date du 18 janvier 2021 par région socio-sanitaire.


```{r, eval = FALSE}
chemin<-"D:/votrechemin/SCI1031/Module6/Donnees/"
nom_du_fichier <- paste(chemin, "COVID/QC_Covid_210118.shp", sep = "")
Q_covid <- st_read(nom_du_fichier)
```


```{r, eval = TRUE, echo = FALSE}
Q_covid <-st_read("Module6/data/COVID/QC_Covid_210118.shp")
```




Comme pour la proportion d'enfants, on veut la densité de cas: la proportion de cas par rapport à la population totale d'une région socio-sanitaire
```{r}
Q_covid$prop_cas<-(Q_covid$Cs_cmls)/(Q_covid$ATot_T)
```


Comparaison nombre vs proportion
```{r}

Q_nombre<-tm_shape(Q_covid)+tm_polygons(col="Cs_cmls", title = "Nombre de cas")

Q_prop<-tm_shape(Q_covid)+tm_polygons(col="prop_cas", title = "Proportion de cas")

tmap_arrange(Q_nombre,Q_prop)
```


Expliquer le sens de chaque style.
Voir: https://bookdown.org/nicohahn/making_maps_with_r5/docs/tmap.html#static-maps-with-tmap
```{r}
format_carte <-tm_layout(legend.text.size = 0.55)

Q_quantile<-tm_shape(Q_covid)+tm_polygons(col="prop_cas", style = "quantile", title = "Quantile")+format_carte
Q_jenks<-tm_shape(Q_covid)+tm_polygons(col="prop_cas", style = "jenks", title = "Jenks")+format_carte
Q_pretty<-tm_shape(Q_covid) + tm_polygons(col="prop_cas", style = "pretty", title = "Pretty")+format_carte

tmap_arrange(Q_quantile,Q_jenks,Q_pretty)
```

C'est souvent en regardant la distribution des données qu'on peut déterminer la meilleure classification pour représenter nos données
EXEMPLE DE MELANIE ou alors faire ça au début.


### Cartes à panneau multiple
Qu'est-ce qu'un facet?

Représenter chaque region individuellement
```{r}
tm_shape(Q_covid)+tm_polygons(col="prop_cas", style = "quantile", legend.is.portrait = FALSE)+
  tm_facets(by="NOM_REG", nrow =4,  scale.factor = 5)+
  tm_layout(panel.label.height=2, panel.label.size = 0.9, legend.show = FALSE)

```

Il est possible de jouer avec les couleurs, le font, le cadre des panels en utilisant les argument panel.label.size, fontface, bg.color de la fonction tm_layout
https://rdrr.io/cran/tmap/man/tm_layout.html.


### Cartes avec encadré

Prenons une section de la carte d'élévation autour de la région de l'Outaouais
```{r}
# Boite basee sur les limites de Q_Outaouais
rectangle<-extent(-719204,-479847,182366,454979)

# Utiliser ce rectangle pour sélectionner une région à l'intérieur de la carte d'élévation
G<-crop(E,rectangle)

# Transformer les contours de ce rectangle en polygone grâce à la bibliothèque tmaptools
library(tmaptools)
Gpoly<-bb_poly(G)

```

```{r}
format_carte<-tm_layout(frame = FALSE, legend.position = c(0.74,0.32), legend.title.size = 0.8, legend.bg.color = "white", legend.frame = "black")

# Définir la carte principale
Map_raster<-tm_shape(G)+tm_raster(title = "Élévation (m)", palette= pal.elevation(5))+format_carte+
tm_scale_bar(position=c("left","bottom"), text.size = 0.8) 

# Définir l'encadré où le rectangle est superposé à la carte générale du Québec
Map_inset<-tm_shape(Q)+tm_polygons()+
  tm_shape(Gpoly)+tm_borders(lw=2, col="red")

# Utilisation de la fonction viewport de la bibliothèque grid
library(grid)
Map_raster
print(Map_inset, vp=viewport(0.67,0.17,width=0.3, height=0.3))

```


## Cartes interactives avec tmap

## (PART) Exercice {-}

