# (PART) Apprentissage {-}
# Introduction {#intro}



```{r setup1, include = FALSE}
source("bin/chunk-options.R")
```



L'objectif principal de ce module est

À la fin de ce module vous saurez:

- abc
-
-

Vous utiliserez les librairies suivantes:

-
-

Vous apprendrez à utiliser les fonctions suivantes:

-
-

Dans la section Leçon, vous utiliserez des données XYXYX

Dans la section Exercice, vous utiliserez XXXXX

```{r load-libraries1, include = FALSE}
#library(raster)
library(rgdal)
library(ggplot2)
library(dplyr)
library(sf)
library(svglite) ## J'ai pas besoin de ça pour créer les figures, mais pour les inclure dans le markdown, oui.
library(ggpubr)
```




## Leçon
### Les données spatiales

Les données spatiales d'hier à aujourd'hui

-	La cartographie, la géomatique, la science des données
-	Exemples de données spatiales et d'applications

### Les outils
Les outils et logiciels de visualisation et d'analyse géospatiale

- Logiciels commerciaux
- Logiciels ouverts (open-source)
- Services d'infonuagique

### L'utilisation de R

L'utilisation de R pour l'analyse spatiale...

Les libraries essentielles:

-	dplyr
-	ggplot2
-	raster
-	rgdal
-	rasterVis
-	remotes
-	sf
-	sp
-	GISTools


## Exercice

### Mon premier R-Markdown

<!-- KC -->
